臺灣高等法院民事判決　　　　　　　　100年度重上國字第3號
上　訴　人　鄭鴻章
訴訟代理人　陳志雄律師
被 上訴 人　臺北市士林地政事務所
法定代理人　張麗美
訴訟代理人　徐秀蘭律師
上列當事人間請求國家賠償事件，上訴人對於中華民國99年12月
10日臺灣士林地方法院99 年度重國字第2號第一審判決提起上訴
，本院於100年4月26日言詞辯論終結，判決如下：
    主      文
上訴駁回。
第二審訴訟費用由上訴人負擔。
    事實及理由
一、上訴人起訴主張：某不詳姓名之女子（下稱某甲）前向訴外
    人張心瑀承租臺北市○○區○○路312號3樓房屋（下稱系爭
    房屋），並偕同至某假民間公證人處辦理公證事宜，藉機盜
    取真所有權狀後，於民國（下同）97年10月16日持假國民身
    分證親向被上訴人申請設立印鑑卡，詎被上訴人所屬公務員
    因過失未依內政部公佈之「國民身分證真偽辨識資料」、「
    土地登記印鑑設置及使用作業要點」等規定，詳實查核某甲
    所持國民身分證為虛偽，亦未調取原不動產設定登記案件，
    或向戶政機關調閱相關照片、簽字筆跡，於收件5 分鐘後即
    遽予准許建檔設立印鑑卡。而一自稱林明全之年籍不詳男子
    ，經由伊友人林金水之介紹，告知渠受某甲之委託，欲以系
    爭房屋設定抵押權向伊借款，經伊查看系爭房屋現況及查詢
    地籍謄本無誤後，同意借款新臺幣（下同）1,350 萬元。經
    辦妥抵押權設定登記，並簽立本票、借據、切結書等文件後
    ，伊乃於同年月22 日將1,320萬元（預扣利息30萬元）匯入
    偽冒之銀行帳戶。嗣遭訴外人張心瑀訴請塗銷伊之抵押權登
    記，由原法院以97 年度重訴字第428號判決伊敗訴，諭知臺
    北市士林地政事務所北投字第236000號收件、登記日期97年
    10月21日、清償日期98年1月19日、擔保債權總金額為1,620
    萬元之抵押權設定登記塗銷確定（下稱第428 號確定判決）
    。被上訴人所屬公務員未善盡審核之責，未能發現虛偽不實
    之情事，導致偽冒之人以土地登記印鑑為憑，進而申辦不實
    之抵押權設定登記，致伊因此受有1,320 萬元之損害。爰依
    國家賠償法第2條第2項、土地法第68條第1 項等規定，求為
    命被上訴人給付上訴人1,320萬元，及自97 年10月23日起至
    清償日止按年息百分之五計算利息之判決。
二、被上訴人則以：伊所屬人員於辦理土地各項權利登記時，就
    申請人所提出之各項申請文件，及申請人是否為真正權利人
    ，僅有形式審查之義務，無實質調查之必要。且依內政部編
    制之「國民身分證真偽辨識資料」規定，係先以肉眼方式辨
    識，核對國民身分證上之照片與本人相貌是否相符，再逐項
    核對國民身分證所載資料無誤後，以伊備有之條碼機掃讀，
    確認統號為Ｚ000000000號無誤，另某甲提出之土地及建物權
    狀正本亦經查驗無誤，形式上審查並無發現疑義。而申辦抵
    押權設定登記及開戶，需地政士及銀行人員查驗證件，一為
    地政從業人員，一為金融機構從業人員，均具有審查身分證
    件之專業知識及經驗，均無法發現偽冒人之身分證件係偽造
    ，且臺北縣汐止市戶政事務所前亦函覆訴外人張心瑀提供之
    身分證影印本空白證號與檔存資料相符，照片亦與其相似，
    則伊所屬公務員於審查時已盡其所能，並無過失。而訴外人
    張心瑀前於88年4月3日買受系爭房屋時，所檢具者為舊式國
    民身份證申辦登記，其他登記係檢具戶口名簿影本、戶籍謄
    本辦理，並無新式國民身分證可資核對，上訴人主張伊所屬
    公務員應調取原案比對，即可發現抵押權設定登記之身分證
    件為偽變造云云，完全出於想像，不具任何事實基礎。又上
    訴人僅以當初申請土地印鑑登記之身分證件係偽造，即要求
    伊負損害賠償責任，亦與現行法規定不合。上訴人受有系爭
    借款之損害，與先前之登記印鑑設置之行為間，並無相當因
    果關係，實係肇因於上訴人自己及其代理人間未詳實查核身
    分證，顯有重大過失，與伊之所屬人員間並無關係，上訴人
    之請求為無理由等語置辯。
三、原審為上訴人敗訴之判決，上訴人不服提起上訴，並上訴聲
    明：(一)原判決廢棄。(二)被上訴人應給付上訴人1,320 萬元，
    及自97年10月23日起至清償日止按年息百分之五計算之利息
    。(三)願供擔保請准宣告假執行。且於本院言詞辯論時陳稱僅
    依土地法第68條第1 項前段規定為請求，而不再主張國家賠
    償法第2條第2 項之規定(見本院卷第100頁反面)，故本院僅
    就上訴人依土地法第68條第1 項之規定請求被上訴人損害賠
    償有無理由加以審究。被上訴人於本院則答辯聲明：(一)上訴
    駁回。(二)如受不利判決，願供擔保請准宣告免為假執行。
四、兩造不爭執之事項：
    上訴人主張某甲前向訴外人張心瑀承租系爭房屋，並偕同至
    某假民間公證人處辦理公證事宜，藉機盜取真所有權狀後，
    於97年10月16日持偽造之張心瑀國民身分證向被上訴人機關
    申請設立印鑑卡獲准。而另一自稱林明全之年籍不詳男子，
    經由上訴人友人林金水之介紹，告知渠受某甲之委託，欲以
    系爭房屋設定抵押權向上訴人借款，經上訴人查看系爭房屋
    現況及查詢地籍謄本無誤後，同意借款1,350 萬元。旋經辦
    妥抵押權設定登記，並簽立本票、借據、切結書等文件後，
    上訴人於同年月22 日將1,320萬元（預扣利息30萬元）匯入
    偽冒設立之銀行帳戶。嗣張心瑀對上訴人訴請塗銷上開抵押
    權登記，由原法院428 號判決上訴人確定，並諭知被上訴人
    北投字第236000號收件、登記日期97年10月21日、清償日期
    98年1月19日、擔保債權總金額為1,620萬元之抵押權設定登
    記塗銷等情，為兩造所不爭執，且有本票、借據、切結書、
    土地登記申請書、抵押權設定契約書、對帳單、428 號確定
    判決、土地登記印鑑申請書、異動索引、受理刑事案件報案
    三聯單等附卷可稽（見原審卷第14至31頁、43至45頁、48頁
    ），並經本院調閱第428 號塗銷抵押權設定登記事件卷宗查
    核無誤，堪認此部分事實之主張為真正。
五、按損害賠償之請求，如經該地政機關拒絕，受損害人得向司
    法機關起訴，土地法第71條定有明文。是主張依據土地法第
    68條規定請求機關賠償之事件，應踐行請求先行程序。經查
    ，上訴人主張依據土地法第68條規定請求被上訴人損害賠償
    ，前已向被上訴人為請求，惟經被上訴人拒絕，有被上訴人
    之函件為證（見原審卷第58頁），應認上訴人提起本件訴訟
    於程序上並無不合。
六、上訴人雖主張：土地法第68條第1 項規定係採無過失主義，
    是以被上訴人所屬人員承辦本件抵押權設定，不論有無過失
    ，對伊造成1,320萬元之損失，伊均得依土地法第68條第1項
    規定，請求被上訴人損害賠償等語。惟已為被上訴人所否認
    ，並以前開情詞置辯。是本件應予審酌之重要爭點厥為：上
    訴人依土地法第68條第1 項規定，請求被上訴人損害賠償，
    有無理由，茲說明如后：
(一)、按「因登記錯誤遺漏或虛偽致受損害者，由該地政機關負損
    害賠償責任。」土地法第68條第1 項前段定有明文。明示土
    地或建物權利因登記人員執行職務而有登記錯誤、遺漏或虛
    偽等情事，致生人民權利之損害，地政機關即應負賠償責任
    ；且土地法第第1 項規定「地政機關所收登記費，應提存百
    分之十作為登記儲金，專備第68條所定賠償之用。」，足見
    土地法第68條第1 項前段之立法係採無過失主義，否則土地
    法第70條第1 項即無須設此籌措賠償專款之規定。被上訴人
    辯稱此條文係採過失主義，並非可採。惟此土地法第68條第
    1 項前段之損害賠償請求權，係以權利人實際上受有損害，
    並其損害之發生係因登記錯誤遺漏或虛偽之原因所致者，亦
    即二者須有因果關係為成立要件。否則，縱有損害，地政機
    關亦無賠償責任。
(二)、次按「土地法第68條第1項及第69 條所稱登記錯誤，係指登
    記事項與登記原因證明文件所載之內容不符者；所稱遺漏，
    係指應登記事項而漏未登記者。」，土地登記規則第13條定
    有明文。而登記虛偽，則係指地政人員明知或可得而知登記
    原因文件為不實仍為登記者而言。如地政機關之登記錯誤、
    遺漏或虛偽，係因第三人之詐術行為所致者，則不在土地法
    第68條第1項前段適用範圍(最高法院96年度台上字第1938號
    判決要旨參照)。參照土地登記規則第34 條、第55條至第57
    條規定，申請人應提出登記原因、權狀、身分證明等文件申
    請登記，登記機關應即依法審查，除有不屬受理登記機關管
    轄，依法不應登記，涉及私權爭執，逾期未補正或未照補正
    事項補正或應依法公告或停止登記者外，應即登載於登記簿
    。足見地政機關受理登記案件，僅有就登記證明原因文件為
    形式上之審查義務。因此地政機關所登記之事項，如與登記
    原因證明文件所載內容不符者，始有所謂登記錯誤之可言，
    此參照上揭土地登記規則第13條規定亦明。且土地法第68條
    第1 項前段之規定，係為保護不動產真正權利人之權利而設
    ，故於虛偽登記受損害之情形，應係指真正權利人之權利，
    因虛偽登記而受損害者言，例如他人偽造土地所有人之證件
    辦理所有權移轉登記為己有，第三人信賴該虛偽登記而取得
    土地權利，致原所有人之所有權喪失或受有其他損害者是。
    如係與冒充為土地所有人之不詳姓名者就土地設定抵押權，
    本即無從就該土地取得抵押權，是並非該土地之真正權利人
    ，自不得以該抵押權登記係屬虛偽為由，本諸土地法第68條
    第1項前段規定，請求地政機關負損害賠償責任（最高法院7
    6年台上字第2168號判決要旨參照）。
(三)、又查上訴人主張某甲冒張心瑀之名向被上訴人機關申辦印鑑
    登記及辦理系爭抵押權登記，致系爭抵押權經428 號確定判
    決予以塗銷等情，為被上訴人所不爭執。惟就上訴人主張被
    上訴人機關所屬人員有過失、過失與損害間因果關係存在等
    項，則為被上訴人所否認。依據民事訴訟法第277 條前段規
    定，應由上訴人就被上訴人所屬公務員之過失與損害因果關
    係存在之事實負舉證責任，其舉證責任未盡，即應受敗訴判
    決。上訴人就其所主張之事實，固據提出如前載不爭執事項
    所列本票、借據、切結書、土地登記申請書、抵押權設定契
    約書、對帳單、428 號確定判決、土地登記印鑑申請書、異
    動索引、受理刑事案件報案三聯單及張心瑀、某甲照片（見
    原審卷第41頁以下）等為證。惟查，某甲所提出之偽造國民
    身分證，究竟如何與真正國民身份證間有所差異，如何有其
    破綻可資辨認，迄未說明；而偽造之證件有精細程度上之差
    異，非必肉眼可以辨識，上訴人空言被上訴人機關所屬公務
    員如依據內政部所公告之辨識方法加以辨識，必可發現，竟
    於受理印鑑登記申請後數分鐘內遽予准許登記之申請，顯有
    疏誤云云，已屬無據。某甲持用之偽造國民身分證上係貼用
    某甲自己之照片，亦為兩造所不爭執，則以照片辨識，即難
    以發現某甲非張心瑀本人；再就某甲與張心瑀間年齡之差異
    而論，觀之上訴人所提出監視器翻拍某甲申辦時相貌與張心
    瑀照片所示之樣貌，年齡差距如何實難辨認，尤其人之外觀
    年齡與真實年齡間常有落差，除老幼者間確有重大年齡、樣
    貌之差別外，實難率認，觀者主觀上所為之判斷，難認係客
    觀上可資判別年齡差異之必然結果。至張心瑀前雖曾於88年
    間向被上訴人機關申辦所有權移轉登記，並檢附國民身分證
    影本，有土地登記申請書、所有權移轉契約書等可稽（見原
    審卷第227 頁）。但斯時張心瑀所提出者為舊式國民身份證
    ，與當今髮型亦有差異，以該留存舊式國民身分證影本與某
    甲相貌對照，尚難以遽認確有如何明顯差異而可判斷為非同
    一人，縱以上述晚近張心瑀照片加以比對（見428號卷第116
    頁以下），亦難辨認；且被上訴人機關所屬人員當時曾以條
    碼機掃讀某甲所提出之國民身份證，亦確認與張心瑀之國民
    身分證統一編號相符，應認其查核義務已盡，自不能認為被
    上訴人機關所屬人員有未覈實查對某甲身分之過失。此參上
    訴人及其委任代辦系爭抵押權登記之地政士陳美銀、登記助
    理員吳貴齡及陳美銀事務所職員賴美珠等人，於接洽、代辦
    過程中，亦均未能發現某甲所提供之張心瑀國民身份證非其
    本人之真正證件，且證人賴美珠於第428 號確定判決審理時
    亦到庭證述：「在交付款帳時身分證上與照片相符的，一位
    自稱為張小姐本人的人有給我看身分證正本，我有核對人與
    身分證上的照片是相符的，我還有看身分證上的防偽條、蝴
    蝶與臺灣的雷射防偽標誌，以及身份證背面右上角的密碼，
    所有應該看的我都有看，匯款的帳號是自稱為張小姐的人提
    供的，我好像有聽到說是現場開戶的」等語（見428號卷第1
    02頁以下），另證人即上訴人指派辦事之林水金於428 號確
    定判決事件中亦證稱：「（問：你所見到的屋主是否為法庭
    上的原告？）像，都是漂漂亮亮的，但是沒什麼印象，屋主
    我有看過二次，第二次是在撥款的時候，但是沒有特別印象
    ...，撥款當天是撥入屋主當場新開的帳戶」等語（見428號
    卷第105 頁），足見徒以某甲所持偽貼其本人照片之國民身
    分證，委實難以判斷真假。上訴人稱張心瑀為61年出生，97
    年10月16日時已近37歲，與某甲年齡應僅為20餘歲間有重大
    差別，被上訴人所屬人員未察，又未調取張心瑀前申辦資料
    加以核對，即准為印鑑登記為有過失云云，亦難採信。
(四)、再依土地登記印鑑設置及使用作業要點第6點第3款規定，申
    請設置印鑑者，如為本國自然人，固應檢附包含國民身分證
    在內之文件；且臺北市政府地政處95 年8月25日修正發布之
    臺北市政府地政處暨所屬各地政事務所防止偽造權利書狀及
    有關證件處理注意事項第6 點亦規定收件人員受理登記案件
    之申請時，應切實依地政士法及土地登記規則有關規定查驗
    申請人、代理人、複代理人或登記助理員身分等語。然某甲
    申辦印鑑登記時，不能認為被上訴人機關所屬人員有何過失
    ，已如前述。而系爭抵押權設定登記代辦之地政士陳美銀為
    上訴人所委任，業據陳美銀於428 號事件中到庭證述無誤（
    見428號卷第52 頁）。該抵押權設定登記之申請，係由登記
    助理員吳貴齡持往被上訴人處申辦，上訴人之代理人陳美銀
    亦切結已經查核身分無誤，如有虛偽不實願負法律責任等語
    ，有同前土地登記申請書可考（見原審卷第17頁），某甲並
    未於系爭抵押權設定時親赴被上訴人機關辦理相關申請手續
    ，且完成登記之事項亦與所申辦之登記原因相符，被上訴人
    機關人員確實無從判斷某甲身分之真偽，自不能推認被上訴
    人機關所屬人員有何過失，或登記有何錯誤、遺漏可言。再
    者，上開冒名抵押權設定登記之行為，經臺灣桃園地方法院
    檢察署檢察官偵查後，發現係訴外人焦靜薇、蔡宜洲等人所
    為，由焦靜薇冒陳美寶之名向張心瑀租屋，並由蔡宜洲假冒
    公證人黃志豪，趁機調換建物及土地所有權狀，再由蔡宜洲
    假冒林明全、焦靜薇假冒張心瑀胞姐，向上訴人洽辦貸款及
    辦理抵押權設定，業由該署檢察官以98 年度偵字第16332號
    （下稱16332 號卷）起訴蔡宜洲，至焦靜薇則在通緝中，亦
    經原法院調取台灣桃園地方法院檢察署98 年度偵字第16332
    號詐欺等案卷宗查明無誤，且蔡宜洲於該詐欺乙案偵查中亦
    供稱：「這個案子是大姊（指焦靜薇）找另一個人頭假冒陳
    美寶，並由該人頭假冒陳美寶跟張心瑀租屋，我假冒公證人
    黃志豪辦理公證，假藉影印名義將張心瑀之土地及建物所有
    權狀調包後，與大姊持該土地及建物所有權狀，並由大姊再
    找另一個人頭假冒張心瑀向原告(即上訴人)借錢」等語（見
    16 332 號卷第143頁）。顯見系爭抵押權虛偽登記係因第三
    人之詐術行為所致，上訴人無從循此登記取得抵押權，並非
    被上訴人之承辦人員明知或可得而知登記原因文件不實而仍
    為登記所致，是系爭抵押權登記雖經真正所有權人張心瑀向
    原法院訴請塗銷而經該院以428 號判決勝訴確定，此抵押權
    之虛偽登記亦不屬土地法第68條第1 項前段所規定賠償範圍
    ，被上訴人對此虛偽登記之抵押權被真正所有權人張心瑀訴
    請塗銷確定，自無賠償責任可言。至最高法院99年度台上字
    第1842號判決要旨，仍以地政機關之登記錯誤、遺漏或虛偽
    ，非因第三人之詐術行為所致者為限，始有其適用，此與本
    件之抵押權登記係出於第三人焦靜薇、蔡宜洲等人施用詐術
    所致，截然不同，上訴人以之本件損害賠償之依據，自非可
    採。
(五)、末按「因登記錯誤遺漏或虛偽，須因此受有實際損害，始得
    請求該地政機關負損害賠償責任，此觀土地法第68條第1 項
    前段規定自明。被害人是否受有實際損害，應視其財產總額
    有無減少而定；被上訴人貸款予吳○田等人而對之取得債權
    ，此項債權雖因上訴人漏載系爭抵押權設定登記而喪失擔保
    ，惟該債權仍屬存在，被上訴人之財產總額並未因此減少，
    於其證明就系爭貸款追償無效果前，尚難認已受有實際損害
    。」、「按因登記錯誤遺漏或虛偽，須因此受有實際損害，
    始得請求該地政機關負損害賠償責任，此觀土地法第68條第
    1 項前段規定自明。被害人是否受有實際損害，應視其財產
    總額有無減少而定；土地銀行貸款予吳生田等人而對之取得
    債權，此項債權雖因旗山地政所漏載系爭抵押權設定登記而
    喪失擔保，惟該債權仍屬存在，土地銀行之財產總額並未因
    此減少，則於證明其就系爭貸款追償無效果前，尚難認已受
    有實際損害。」(最高法院94年度台上字第1167號、97年度
    台上字第997號判決要旨參照)。查本件上訴人當初設定登記
    之抵押權雖經真正所有權人張心瑀向原法院取得428號確定
    判決而塗銷，惟該抵押權所擔保之債權仍可向實際借款人求
    償，其債權並未消滅，財產總額並未減少，在其證明向實際
    借款人求償無效果前，難認上訴人受有實際之損害。是以不
    論上訴人係先貸款予實際借款人再設定系爭抵押權，或先設
    定系爭抵押權後再對借款人放款，所擔保之債權既不因系爭
    虛偽登記之抵押權被塗銷而生影響，則上訴人謂其受有損害
    ，尚難置信。是依上開說明，上訴人以其受有損害為由而逕
    向被上訴人提出損害賠償請求，亦非有據。
七、綜上所述，上訴人依土地法第68條第1 項規定，請求被上訴
    人給付上訴人1,320萬元及自97 年10月23日起至清償日止按
    年息百分之五計算之利息，洵非正當，不應准許。原審為上
    訴人敗訴判決，核無違誤。上訴意旨指摘原判決不當，求予
    廢棄改判，為無理由，應予駁回。又本件事實已臻明確，兩
    造其餘之攻擊或防禦方法及未經援用之證據，經斟酌後認均
    不足影響判決之結果，自無逐一論駁之必要，併此敘明。
八、據上論結，本件上訴為無理由，依民事訴訟法第449條第1項
    、第78條，判決如主文。
中    華    民    國   100    年    5     月    10    日
                    民事第三庭
                        審判長法  官  林敬修
                              法  官  張靜女
                              法  官  黃豐澤
正本係照原本作成。
如不服本判決，應於收受送達後20日內向本院提出上訴書狀，其
未表明上訴理由者，應於提出上訴後20日內向本院補提理由書狀
（均須按他造當事人之人數附繕本）上訴時應提出委任律師或具
有律師資格之人之委任狀；委任有律師資格者，另應附具律師資
格證書及釋明委任人與受任人有民事訴訟法第466條之1第1項但
書或第2項（詳附註）所定關係之釋明文書影本。如委任律師提
起上訴者，應一併繳納上訴審裁判費。
中    華    民    國   100    年    5     月    10    日
                              書記官  江采廷
附註：
民事訴訟法第466條之1（第1項、第2項）：
對於第二審判決上訴，上訴人應委任律師為訴訟代理人。但上訴
人或其他法定代理人具有律師資格者，不在此限。
上訴人之配偶、三親等內之血親、二親等內之姻親，或上訴人為
法人、中央或地方機關時，其所屬專任人員具有律師資格並經法
院認為適當者，亦得為第三審訴訟代理人。